ACORDAO-COMPLETO-2352166

ACÓRDÃO 2974/2019 ATA 13/2019 - SEGUNDA CÂMARA

VISTA, relatada e discutida esta tomada de contas especial, instaurada pelo Fundo Nacional de Desenvolvimento da Educação (FNDE) em razão da impugnação total de despesas do Programa de Apoio aos Sistemas de Ensino para Atendimento à Educação de Jovens e Adultos - PEJA relativas ao exercício de 2005 e da omissão no dever de prestar contas dos recursos do Programa Dinheiro Direto na Escola - PDDE, no exercício de 2008, valores tais repassados ao município de Pedro do Rosário/MA.
ACORDAM os ministros do Tribunal de Contas da União, reunidos em sessão da 2ª Câmara, ante as razões expostas pela relatora, e com fundamento nos arts. 1º, inciso I, 16, inciso III, alíneas “b” e “c”, 19, 23, inciso III, da Lei 8.443/1992, em: 
9.1. considerar revel, para todos os efeitos legais, Adailton Martins, nos termos do art. 12, §3°, da Lei 8.443/1992;
9.2. julgar irregulares as contas de Adailton Martins;
9.3. condená-lo ao recolhimento aos cofres do Fundo Nacional de Desenvolvimento da Educação das importâncias a seguir especificadas, atualizadas monetariamente e acrescidas de juros de mora calculados a partir das datas indicadas até a data do efetivo recolhimento, nos termos da legislação vigente:
	Valor original (R$) 
	Data de Ocorrência

	17.645,83
	24/06/2005

	17.645,83
	24/06/2005

	17.645,83
	24/06/2005

	17.645,83
	02/09/2005

	17.645,83
	02/09/2005

	17.645,83
	02/09/2005

	17.645,83
	02/09/2005

	17.645,83
	03/10/2005

	17.645,83
	03/10/2005

	17.645,83
	01/11/2005

	38.983,02
	09/01/2008

	5.166,08
	09/01/2008

	9.4. fixar prazo de 15 (quinze) dias, a contar da notificação, para comprovação, perante o Tribunal, do recolhimento da dívida acima imputada;
9.5.  autorizar a cobrança judicial da dívida, caso não atendida a notificação; 
9.6. autorizar o pagamento da dívida em até 36 (trinta e seis) parcelas mensais consecutivas, caso venha a ser solicitado pelo responsável antes do envio do processo para cobrança judicial;
9.7. fixar o vencimento da primeira parcela em 15 (quinze) dias, a contar do recebimento da notificação, e o das demais a cada 30 (trinta) dias, com incidência dos respectivos encargos legais sobre o valor de cada parcela;
9.8. alertar ao responsável que a inadimplência de qualquer parcela acarretará vencimento antecipado do saldo devedor; 
9.9. enviar cópia deste acórdão ao procurador-chefe da Procuradoria da República no Estado do Maranhão, para as providências cabíveis, com base no art. 16, § 3º, da Lei 8.443/1992;
9.10. dar ciência desta deliberação aos interessados.

Tomada de contas especial instaurada pelo FNDE/Ministério da Educação em razão da impugnação total de despesas e da omissão no dever de prestar contas de recursos repassados à Prefeitura Municipal de Pedro do Rosário - MA relativamente ao Programa de Apoio aos Sistemas de Ensino para Atendimento à Educação de Jovens e Adultos - PEJA e ao Programa Dinheiro Direto na Escola - PDDE.

Segunda Câmara

Prefeitura Municipal de Pedro do Rosário/MA.

3. Responsável: Adailton Martins (CPF XXX.996.633-XX).
3.1. Interessado: Fundo Nacional de Desenvolvimento da Educação (CNPJ 00.378.257/0001-81).

13.1. Ministros presentes: Augusto Nardes (na Presidência), Aroldo Cedraz, Raimundo Carreiro e Ana Arraes (Relatora).
13.2. Ministros-Substitutos presentes: Marcos Bemquerer Costa e André Luís de Carvalho.

ANA ARRAES

Cuidam os autos de tomada de contas especial instaurada pelo Fundo Nacional de Desenvolvimento da Educação - FNDE em razão da impugnação total de despesas do Programa de Apoio aos Sistemas de Ensino para Atendimento à Educação de Jovens e Adultos - PEJA relativas ao exercício de 2005 e em razão da omissão no dever de prestar contas dos recursos do Programa Dinheiro Direto na Escola - PDDE, no exercício de 2008, valores repassados ao município de Pedro do Rosário/MA, na gestão do ex-prefeito Adailton Martins.
2.	Para a execução do PEJA, o FNDE repassou à Prefeitura, no exercício de 2005, a importância de R$ 176.458,30, conforme as Ordens Bancárias a seguir discriminadas:
PEJA/2005
	Ordem Bancária
	Valor (R$) 
	Data
	Data de ingresso na conta corrente*

	2005OB695154
	17.645,83
	22/06/2005
	24/06/2005

	2005OB695155
	17.645,83
	22/06/2005
	24/06/2005

	2005OB695156
	17.645,83
	22/06/2005
	24/06/2005

	2005OB695432
	17.645,83
	31/08/2005
	02/09/2005

	2005OB695468
	17.645,83
	31/08/2005
	02/09/2005

	2005OB695469
	17.645,83
	31/08/2005
	02/09/2005

	2005OB695433
	17.645,83
	31/08/2005
	02/09/2005

	2005OB695762
	17.645,83
	29/09/2005
	03/10/2005

	2005OB695763
	17.645,83
	29/09/2005
	03/10/2005

	2005OB695980
	17.645,83
	28/10/2005
	01/11/2005

	3.	Para a execução do PDDE, o fundo repassou à Prefeitura, no exercício de 2008, a importância de R$ 44.149,10, conforme as Ordens Bancárias indicadas a seguir:
PDDE/2008
	Ordem Bancária
	Valor (R$) 
	Data

	2008OB500240
	38.983,02
	09/01/2008

	2005OB500414
	5.166,08
	09/01/2008

4.	No tocante ao PEJA/2005, o Relatório de TCE 122/2014 aduziu que os pagamentos informados na prestação de contas encaminhada ao FNDE não guardam correlação com os cheques constantes do extrato bancário, impossibilitando confirmar o nexo casual das despesas efetivamente realizadas com o objetivo do programa (peça 1, p. 188) .
5.	No tocante ao PDDE/2008, o relatório apontou a omissão no dever de prestar contas dos recursos transferidos (peça 1, p. 188) .
6.	A responsabilidade pelo dano ao erário foi imputada a Adailton Martins, ex-prefeito, tendo em vista que os fatos irregulares ocorreram durante a sua gestão na Prefeitura de Pedro do Rosário/MA.
7.	Citado por meio do Ofício de 15/1/2018 (peça 6) , o responsável, por intermédio de seu advogado, apresentou pedido de prorrogação de prazo, o qual foi deferido mediante delegação de competência. 
8.	O responsável permaneceu revel, mesmo após diversos ofícios de citação encaminhados.
9.	No mérito, a unidade técnica propõe julgar as contas do ex-prefeito irregulares, condenando-o ao ressarcimento do débito, bem como aplicar a multa proporcional ao dano ao erário relativa apenas às duas parcelas do programa PDDE/2008, em razão da prescrição da pretensão punitiva.
10.	O Ministério Público junto ao Tribunal acompanhou a proposta da unidade técnica.
	É o Relatório.

não há.

Subprocurador-geral Paulo Soares Bugarin.

Tomada de Contas Especial. Fundo Nacional de Desenvolvimento da Educação. Município de Pedro do Rosário/MA. Programa de Apoio aos Sistemas de Ensino para Atendimento à Educação de Jovens e Adultos - PEJA. Impugnação total das despesas. Programa Dinheiro Direto na Escola - PDDE. Omissão no Dever de Prestar Contas. Revelia. Presunção Relativa de Dano ao Erário. Contas Irregulares. Condenação em Débito. Prescrição da Pretensão Punitiva. Não aplicação da multa do art. 57 da Lei 8.443/1992.

TOMADA DE CONTAS ESPECIAL (TCE)

Secretaria de Controle Externo de Tomada de Contas Especial (SecexTCE).

Trata-se de tomada de contas especial instaurada em razão da impugnação total de despesas do Programa de Apoio aos Sistemas de Ensino para Atendimento à Educação de Jovens e Adultos - PEJA relativas ao exercício de 2005 e em razão da omissão no dever de prestar contas dos recursos do Programa Dinheiro Direto na Escola - PDDE, no exercício de 2008, valores repassados ao município de Pedro do Rosário/MA na gestão do ex-prefeito Adailton Martins. 
	2.	Tanto o PEJA quanto o PDDE são programas de caráter continuado, administrados e monitorados pelo Fundo Nacional de Desenvolvimento da Educação - FNDE.
I
3.	Preliminarmente, cumpre mencionar que Adailton Martins, ex-prefeito municipal de Pedro do Rosário/MA, foi regularmente citado por meio de vários ofícios encaminhados pela unidade técnica do Tribunal (peças 6, 9, 11, 17 e 21) ; mesmo assim, permaneceu revel. 
4.	Observo que os expedientes citatórios foram encaminhados a dois endereços distintos constantes da base de dados da Secretaria da Receita Federal do Brasil (peça 1, p. 88, e peça 13) , com aviso de recebimento (peças 10, 14 e 22) . Ademais, houve manifestação do responsável nos autos por intermédio de seu advogado (peça 7) , evidenciando que tomou ciência da existência da demanda contra si.
5.	Afasta-se, portanto, qualquer dúvida acerca da validade do ato citatório.
II
6.	No tocante ao PEJA, relativamente ao exercício financeiro de 2005, o FNDE constatou que os pagamentos informados na prestação de contas não guardam correlação com os cheques constantes do extrato bancário, impossibilitando confirmar o nexo causal das despesas efetivamente realizadas com o objetivo do programa. 
7.	No tocante ao demonstrativo de execução da receita e da despesa e de pagamentos efetuados, o fundo apontou que:
não foram especificados os serviços prestados e os bens adquiridos;
não houve a identificação dos fornecedores ou prestadores de serviço; e
não houve identificação dos números dos cheques e ordens bancárias.
8.	No âmbito do FNDE, o responsável foi instado a regularizar as pendências ou devolver os recursos, conforme revelam a Notificação 19242/2007, de 28/2/2007 (peça 1, p. 76) , e o Ofício 1060/2013, de 8/10/2013 (peça 1, p. 98-99) , sem êxito; no âmbito do TCU, permaneceu revel.
9.	Dessa forma, seja na fase interna, seja na fase externa da TCE, o ex-prefeito não se desincumbiu do ônus de comprovar a boa e regular aplicação dos recursos públicos repassados no âmbito do PEJA/2005.
III
10.	Quanto ao PDDE, relativamente ao exercício de 2008, o responsável se omitiu em relação ao dever de prestar contas. Foi notificado a apresentar a correspondente prestação de contas ou efetuar o recolhimento dos valores transferidos, mediante o Ofício 1481/2011, de 19/9/2011 (peça 1, p. 116) , entretanto, a despeito da notificação, nada foi providenciado. 
IV
11.	Ora, diante de não comprovação da boa e regular aplicação de recursos transferidos ou de omissão no dever de prestar contas, presume-se a ocorrência de dano ao erário, fazendo nascer a obrigação do gestor de restituir integralmente o montante repassado. 
12.	Neste sentido, destaco os seguintes precedentes: Acórdão 1189/2008-TCU-Primeira Câmara; Acórdão 3254/2010-TCU-Segunda Câmara; Acórdão 4661/2008-TCU-Primeira Câmara; e Acórdão 196/2016-TCU-Plenário.
13.	Ante o exposto, não comprovada a boa-fé do responsável, proponho julgar irregulares as suas contas, condenando-o a ressarcir aos cofres do FNDE, com acréscimo dos consectários legais, os valores repassados ao município no âmbito do PEJA/2005 e do PDDE/2008, acolhendo a proposta da unidade técnica quanto aos referidos itens.
14.	No tocante à aplicação da multa proporcional ao erário, entretanto, divirjo da SecexTCE. De fato, uma vez que a citação de Adailton Martins ocorreu posteriormente a 15/1/2018 (data do primeiro ofício de citação) , decorridos mais de dez anos da última transferência (9/1/2008) , declaro a prescrição da pretensão punitiva, nos termos do Acórdão 1441/2016-TCU-Plenário, deixando, por conseguinte, de aplicar a multa prevista no art. 57 da Lei 8.443/1992.
	Nesses termos, voto por que o Colegiado aprove a minuta de acórdão que submeto à deliberação. 
TCU, Sala das Sessões Ministro Luciano Brandão Alves de Souza, em 30 de abril de 2019.
ANA ARRAES 
Relatora